【裁判字號】    89,台上,6376
【裁判日期】    891026
【裁判案由】    違反槍砲彈藥刀械管制條例
【裁判全文】
最高法院刑事判決                              八十九年度台上字第六三七六號
    上  訴  人  甲○○
右上訴人因違反槍砲彈藥刀械管制條例案件，不服台灣高等法院台南分院中華民國八
十七年七月二十九日第二審判決（八十七年度上訴字第一○一一號，起訴案號：台灣
嘉義地方法院檢察署八十六年度偵字第六○九三號、八十七年度偵字第一二五號），
提起上訴，本院判決如左：
    主  文
原判決撤銷，發回台灣高等法院台南分院。
    理  由
本件原判決認定上訴人甲○○於民國八十五年十一月間起至八十六年七月二十六日止
，在嘉義市○○路雙子星財神大樓獨資經營華山玩具門市部，於八十六年六月間某日
至嘉義市興村里過溪四七二號范進財（另案判處罪刑確定）所經營之華山玩具工廠，
以每枝單價新台幣（下同）三千元之價格，批購二十枝可發射子彈具有殺傷力之仿Ｗ
ＡＬＴＨＥＲ廠口徑７‧６５ＭＭ之半自動手槍製造之玩具手槍，並自即日起基於概
括之犯意，在上揭其經營之華山玩具門市部內，至同年七月間止，連續二十次，以每
枝具殺傷力之仿ＷＡＬＴＨＥＲ廠口徑７‧６５ＭＭ之半自動手槍製造之玩具手槍四
千五百元之價格，出售予不詳姓名之顧客及徐慶樹等人。嗣徐慶樹（已判刑確定）於
八十六年八月二日上午九時二十分許，駕駛ＲＯ－八二七三號自小貨車，經嘉義市○
○路、朝陽街口時，為警在其小貨車內搜獲扣得其於八十六年七月二十五日下午四時
許，在上揭華山玩具門市部，以四千五百元之價格，向上訴人所購得而持有之可發射
子彈具有殺傷力之仿ＷＡＬＴＨＥＲ廠口徑７‧６５ＭＭ之半自動手槍製造之玩具手
槍，進而查知上情等情。因而維持第一審關於論處上訴人連續未經許可，販賣其他可
發射金屬或子彈具有殺傷力之改造玩具槍罪刑部分之判決，駁回上訴人在第二審之上
訴，固非無見。
惟查：(一)、有罪判決書之事實一欄，為判斷其適用法令當否之準據，法院應將依職權
認定與論罪科刑有關之事實，翔實記載，然後於理由內逐一說明其憑以認定之證據，
並使事實認定與理由說明，互相適合，方為合法。上訴人於警訊時雖供稱伊曾販售過
ＷＡＬＴＨＥＲ廠口徑７‧６５ＭＭ半自動玩具手槍，在華山玩具門市部約賣出一、
二十枝，每枝價格為四千五百元等語。范進財於檢察官偵查時亦稱扣案二支玩具槍確
係伊批發給財神大樓之門市部老闆賣的等語。惟其二人均未曾供稱上訴人有向范進財
批購二十枝可發射子彈具有殺傷力之玩具手槍之事實（嘉義市警察局第二分局嘉市警
二刑字第四一九八號卷第一、二頁；台灣嘉義地方法院檢察署八十六年度偵字第六○
九三號偵查卷第五十五頁）。原判決理由二之(一)卻說明上訴人以每枝三千元之價格向
范進財批購二十枝可發射子彈具有殺傷力之仿ＷＡＬＴＨＥＲ廠口徑７‧６５ＭＭ之
半自動手槍製造之玩具手槍販賣之事實，為上訴人於警訊時供述在卷，並經范進財於
偵查中證述明確，而採為認定上訴人於八十六年六月間某日，曾向范進財所經營之華
山玩具工廠，以每枝三千元之價格，批購二十枝可發射子彈具有殺傷力之仿ＷＡＬＴ
ＨＥＲ廠口徑７‧６５ＭＭ之半自動手槍製造之玩具手槍販賣之論據，已有未合。又
警訊時訊問上訴人：「ＷＡＬＴＨＥＲ廠口徑７‧６５ＭＭ之半自動玩具手槍，你是
否曾販售過？販售多少枝？每枝價格為何？」；上訴人答稱：「我曾販售過，在華山
玩具門市部，約賣出有一、二十枝，每枝價格為四千五百元。」（嘉義市警察局第二
分局嘉市二刑字第四一九八號卷第二頁正面 )，其另稱伊所販售之ＷＡＬＴＨＥＲ廠
口徑７‧６５ＭＭ之半自動手槍製造之玩具手槍均是不具殺傷力之玩具手槍，伊沒有
改造等語（嘉義市警察局第二分局嘉市二刑字第四一九八號卷第一頁背面）。其未曾
供承批購二十枝具有殺傷力之玩具手槍，分二十次出售之情形。原判決理由二之(一)卻
說明引用上訴人前開供稱：「我曾販售過，在華山玩具門市部，約賣出有一、二十枝
，每枝價格為四千五百元。」之自白，為認定上訴人於上述時地，連續二十次，以每
枝四千五百元之價格，出售上開具有殺傷力之玩具手槍予不詳姓名之顧客之論據，其
此部分事實認定與理由之說明，不相適合，亦有可議。(二)、有罪之判決書，對被告有
利之證據不採納者，應說明其理由，為刑事訴訟法第三百十條第二款所明定。故有罪
判決書對於被告有利之證據，如不加採納，必須說明其不予採納之理由，否則即難謂
無判決不備理由之違誤。是事實審法院應於審判期日就被告否認犯罪所為有利之辯解
事項與證據，予以調查，而於有罪判決理由內詳加論列，否則率行判決，即屬於法有
違。上訴人始終否認有販賣具有殺傷力之玩具槍枝之犯罪故意，於事實審提出專利證
書及專利審定書、廣告文件及目錄節本等證據，辯稱扣案玩具手槍已由范進財取得新
型之專利，伊為玩具之經銷商，透過范進財所經營華山玩具有限公司之招攬，且獲悉
該玩具手槍已經取得專利及著作權，而確信該玩具手槍為「無發射物、無殺傷力之模
型玩具」，應無犯罪之故意等語（第一審卷第三十一頁背面、第三十二頁正面、第三
十四至五十三頁，原審卷第二十一頁正面）。原判決對於上訴人此項有利之辯解及證
據，既未調查採納，復未說明不予調查採納之理由，遽為上訴人不利之判決，尚嫌速
斷，並有理由不備之可議。(三)、司法院大法官會議於八十七年十二月十八日作成釋字
第四七一號解釋，就適用修正後槍砲彈藥刀械管制條例第十九條之法律見解歧異而為
之解釋，以保安處分之措施亦含社會隔離、拘束身體自由之性質，其限制人民之權利
，實與刑罰同，而謂該條例第十九條第一項不問對行為人有無預防矯治其社會危險性
之必要，一律宣付強制工作三年之部分，不合憲法第二十三條所定之比例原則，應自
解釋公布之日起不予適用。該解釋文所謂「犯該條例第十九條第一項所列舉之罪，依
個案情節符合比例原則部分，固應適用該條例宣告保安處分」云云，語焉不詳。如犯
罪在該條例修正公布施行前，而依個案情節符合比例原則者，究竟有無刑法第二條第
二項之適用？是否仍可依該新增之規定宣付強制工作？固有不同之解讀。惟綜觀該號
解釋全意旨，揭櫫現代法治國家保障人身自由之基本原則。保安處分中之強制工作，
本質上雖係為預防將來之犯罪行為、防衛社會需要而設，但其對人身自由之限制，性
質實與刑罰同，基於罪刑法定主義及法律不溯既往、法律安定性與法律可預測性等原
則，上開條例新增之強制工作處分規定不利於行為人，仍應適用不溯既往及從新從輕
原則。是在該條例修正公布施行前犯該條例第十九條第一項所列舉之罪者，於該條例
修正公布施行後為裁判時，不得依該條項規定宣告強制工作。原判決認定上訴人於前
開時地未經許可販賣上述可發射金屬或子彈具有殺傷力之改造玩具槍之犯罪時間，既
在槍砲彈藥刀械管制條例於八十六年十一月二十四日修正公布施行前，經就新舊法比
較結果，以修正前之舊法有利於上訴人，適用舊法論處，惟舊法並無該項保安處分之
規定，原判決竟依修正後槍砲彈藥刀械管制條例第十九條第一項規定併予宣付強制工
作之保安處分，揆諸前開說明，與上述司法院大法官會議解釋之意旨相違背，亦有可
議。上訴意旨指摘原判決不當，尚非全無理由，應認有撤銷發回更審之原因。
據上論結，應依刑事訴訟法第三百九十七條、第四百零一條，判決如主文。
中      華      民      國    八十九    年      十      月    二十六    日
                              最高法院刑事第四庭
                                  審判長法官  董  明  霈
                                        法官  丁  錦  清
                                        法官  林  茂  雄
                                        法官  王  居  財
                                        法官  張  祺  祥
      右正本證明與原本無異
                                              書  記  官
中      華      民      國    八十九    年     十一     月      一      日


司法院資訊處製作；財團法人民間司法改革基金會備份。
